【裁判字號】    98,上訴,4350
【裁判日期】    990623
【裁判案由】    偽造文書等
【裁判全文】
臺灣高等法院刑事判決                98年度上訴字第4350號
    上  訴  人  臺灣士林地方法院檢察署檢察官
    上  訴  人
    即  被  告  甲○○
    選任辯護人  劉貹岩律師
上列上訴人因被告偽造文書等案件，不服臺灣士林地方法院96年
度訴字第1136號，中華民國98年8月20日第一審判決（起訴案號
：臺灣士林地方法院檢察署94年度偵字第11289號），提起上訴
，本院判決如下：
    主  文
原判決撤銷。
甲○○意圖為自己不法之所有，以詐術使人將本人之物交付，處
有期徒刑壹年，減為有期徒刑陸月，如易科罰金，以銀元參佰元
即新台幣玖佰元折算壹日。
    事  實
一、甲○○於民國93年至94年間，擔任燦坤實業股份有限公司（
    址設臺北市內湖區○○○道331 號3 樓，下稱燦坤公司）大
    亞洲內銷部業務員，負責受理銀行、企業採購現金提貨券或
    小家電之商品提貨券業務，為從事業務之人。詎利用職務之
    便，意圖為自己不法之所有，而基於業務上文書為不實登載
    、行使業務上登載不實文書及詐欺取財之犯意，於93年3月
    間，利用其負責受理中華商業銀行（下稱中華銀行）因行銷
    現金卡或信用卡，而向燦坤公司購買商品提貨券之銷售業務
    機會，於燦坤公司辦公室內，在其業務上所製作用於請領提
    貨券之燦坤公司內部聯絡單上，虛列中華銀行欲申購提貨券
    之種類、數量後，持向不知情之燦坤公司會計部人員張夢麒
    、吳怡瑱（起訴書誤載為吳怡填，應予更正）及財務部人員
    等人行使，使燦坤公司會計部及財務部人員取得該等內部聯
    絡單後，陷於錯誤，於審閱後，即依內部聯絡單所載請領內
    容列印提貨卷而交予甲○○收取，甲○○遂詐得如附表一編
    號6所示金額及數量之提貨卷，致生損害於燦坤公司。嗣因
    燦坤公司會計部發現甲○○經手之提貨券帳務不清，經逐步
    清查，始發現上情。
二、案經被害人燦坤公司訴由法務部調查局臺北市調查處移送臺
    灣士林地方法院檢察署檢察官偵查起訴。
    理  由
一、上揭事實，業據被告甲○○於原審審理時坦承不諱，核與證
    人蔡仁勝、張夢麒、吳怡瑱、黃馨慧等人於偵查時之證述相
    符，且申請商品提貨券之內部聯絡單上，係由被告擔任承辦
    人，有主管之批示及簽名，亦有提貨券編號之載明，而提貨
    券簽收單上有被告之簽名，此有燦坤公司內部聯絡單、提貨
    券簽收單在卷可稽，復參酌中華銀行之函覆，該銀行並未購
    買附表編號6之商品提貨券，此有中華商業銀行95年1月18日
    （95）中銀消字第9500150號函附卷可參，是被告於原審審
    理時之任意性自白，與事實相符，足以採信。雖被告於本院
    審理時翻異前詞，否認此部分之犯罪，無非事後卸責之詞，
    不足採信。本件事證明確，被告行使業務上登載不實文書、
    詐欺取財之犯行洵堪認定。
二、新舊法比較：被告行為後，94年2月2日修正公布之刑法，已
    於95年7月1日生效施行（以下簡稱修正前、後刑法），其中
    第2條第1項「行為後法律有變更者，適用行為時之法律。但
    行為後之法律有利於行為人者，適用最有利於行為人之法律
    」之規定，係規範行為後法律變更所生新、舊法律比較適用
    之準據法，於刑法修正施行後，自應適用該修正後之第2條
    第1項之規定，為「從舊、從輕」之比較；又比較新舊法時
    ，應就罪刑有關之共犯、未遂犯、想像競合犯、牽連犯、連
    續犯、結合犯，以及累犯加重、自首減輕暨其他法定加減原
    因（如身分加減）與加減例等一切情形，綜其全部罪刑之結
    果而為比較後，再適用有利於行為人之法律處斷，而不得一
    部割裂分別適用不同之新、舊法（最高法院24年上字第4634
    號、29年上字第964號判例意旨及最高法院95年度第8次刑事
    庭會議決議參照）。經查：
  1.刑法第339條之詐欺取財罪，法定刑得科或併科銀元1000 元
    以下罰金，據修正後刑法施行法增訂第1條之1：「中華民國
    94年1月7日刑法修正施行後，刑法分則編所定罰金之貨幣單
    位為新臺幣。94年1月7日刑法修正時，刑法分則編未修正之
    條文定有罰金者，自94年1月7日刑法修正施行後，就其所定
    數額提高為30倍。但72年6月26日至94年1月7日新增或修正
    之條文，就其所定數額提高為3倍」及刑法第33條第5款修正
    為：「主刑之種類如下：五、罰金：新臺幣1千元以上，以
    百元計算之」等規定，是依修正後之法律，刑法上開之罪所
    得科處之罰金刑最高額維持不變，最低額則提高為新臺幣1
    千元，是比較修正前、後之刑罰法律，自以被告行為時關於
    科處罰金刑之法律較有利。
  2.被告行為時，修正前刑法第55條規定：「一行為而觸犯數罪
    名，或犯一罪而其方法或結果之行為犯他罪名者，從一重處
    斷。」現修正為「一行為而觸犯數罪名者，從一重處斷。但
    不得科以較輕罪名所定最輕本刑以下之刑。」已將犯一罪其
    方法或結果之行為犯他罪名從一重處斷之牽連犯規定刪除。
    按牽連犯之犯罪行為及法益之侵害均係複數，修正後牽連犯
    之數行為，已無牽連犯從一重處斷之規定如資適用，須數罪
    併罰，亦以修正前刑法第55條牽連犯之規定，對於行為人較
    為有利。
  3.修正前刑法第41條第1項前段規定：「犯最重本刑為5年以下
    有期徒刑以下之刑之罪，而受6個月以下有期徒刑或拘役之
    宣告，因身體、教育、職業、家庭之關係或其他正當事由，
    執行顯有困難者，得以1元以上3元以下折算1日，易科罰金
    」，而被告行為時之易科罰金折算標準，修正前罰金罰鍰提
    高標準條例第2條前段（現已刪除）規定，就其原定數額提
    高為1百倍折算1日，則本件被告行為時之易科罰金折算標準
    ，應以銀元100元、200元、300元折算1日，經折算為新臺幣
    後，應以新臺幣300元、600元、900元折算1日。修正後刑法
    第41條第1項前段則規定：「犯最重本刑為5年以下有期徒刑
    以下之刑之罪，而受6個月以下有期徒刑或拘役之宣告者，
    得以新臺幣1千元、2千元或3千元折算1日，易科罰金」。比
    較修正前後之易科罰金折算標準，以修正前刑法第41條第1
    項之規定，較有利於被告
三、又按署押係指在物體上署名或簽押，用以證明一定之意思表
    示，或一定之事實者而言，如僅書寫姓名以資識別，而非證
    明一定意思表示或一定事實，且亦非表示本人簽名之意思者
    ，則不生署押之問題（最高法院92年度台上字第2648號判決
    參照）。查被告為燦坤公司亞洲內銷部業務員，負責受理銀
    行、企業採購現金提貨券及小家電之商品提貨券等業務，為
    從事業務之人，其因辦理上開業務而填寫用於請領提貨卷之
    內部聯絡單，自屬其業務上製作之文書無訛；再者，該內部
    聯絡單上之「主管」欄位，核其功能原在於使燦坤公司之業
    務主管對所屬承辦業務人員製作呈核之內部聯絡單，在該欄
    位內簽章，以表明核閱之用意，然觀乎本案被告製作內部聯
    絡單，於該主管欄位均僅以電腦列印主管「蔡仁勝」之姓名
    ，核與一般以親簽姓名或蓋章方式證明係由本人簽章之方式
    有別，參以證人即燦坤公司會計部副理張夢麒於偵查中亦證
    稱：燦坤公司內部聯絡單之主管簽名欄位，依公司不成文規
    定，應由主管手簽等語明確在卷（參見94年度偵字第11289
    號卷一第305 頁），是本案被告所製作不實內容之內部聯絡
    單上所列印之「蔡仁勝」姓名，並不足以表示經蔡仁勝本人
    簽名之用意，而不生證明之效果，自非署押。是以，被告在
    其業務上製作之內部聯絡單上登載中華銀行申購提貨卷之數
    量及金額等不實內容，再持以向燦坤公司財會部門行使而詐
    得提貨券，足以生損害於燦坤公司，核其所為，係犯刑法第
    216條、第215條行使業務上登載不實文書罪及同法第339 條
    第1項詐欺取財罪，被告於業務上文書為不實登載之低度行
    為，為行使該登載不實文書之高度行為所吸收，不另論罪，
    公訴意旨誤認被告係偽造蔡仁勝簽名，進而偽造內部聯絡單
    後持以行使，而論以行使偽造私文書罪部分，尚有未洽，然
    因基本社會事實相同，爰依法變更起訴法條，附此敘明。又
    被告以行使業務上登載不實文書之內部聯絡單方式，詐取提
    貨卷之財物得手，所犯行使業務上登載不實文書及詐欺取財
    2罪間，有方法目的之牽連關係，為牽連犯，應依修正前刑
    法第55條前段規定，從一重論以詐欺取財罪。至起訴書犯罪
    事實欄另記載被告詐得前揭提貨券後，即持向燦坤公司內湖
    旗艦店等門市換取商品得手，並加以變現等情，均係被告詐
    取提貨券之詐欺取財犯行既遂後，處分自己犯罪所得贓物之
    行為，該等行為核屬犯罪後之不罰後行為，公訴意旨復未指
    明予以論罪，本院自無庸再予論罪，附此敘明。
四、原審認被告罪證明確，予以論罪科刑，固非無見，惟查：公
    訴人認被告利用事實欄所示之犯罪手段，詐得附表一編號1
    至5、7至9所示之提貨券，尚乏證據證明與事實相符，要屬
    不能證明此部分犯罪（其理由詳如後述），原判決認定被告
    前開部分仍成立犯行，尚有違誤。被告上訴意旨，就上開不
    能證明犯罪部分為有理由；被告就有罪部分否認犯罪，檢察
    官上訴指摘原判決量刑過輕，雖均無理由，惟原判決既有上
    開可議，自應由本院撤銷改判。爰審酌被告正值盛年，不思
    循正當途徑獲取財物，竟利用職務之便，詐得財物，並考量
    被告犯罪之動機、目的及其智識程度、生活狀況等一切情狀
    ，量處如主文第2項所示之刑，以示懲儆；又被告上開犯行
    ，犯罪時間在96年4月24日以前，符合中華民國96年罪犯減
    刑條例之減刑條件，爰依該條例第2條第1項第3款規定，減
    其宣告刑2分之1，並諭知易科罰金之折算標準。
五、公訴意旨另以被告甲○○利用前揭論罪科刑之犯罪手段，尚
    詐得如附表一編號1至5、7至9、附表二所示提貨券。訊據被
    告堅決否認此部分之犯行，辯稱：附表一編號1部分非伊所
    申請；編號2至5所示之提貨券，實際上根本未發行；編號7
    至9部分，伊並未溢領；附表二編號1至4及14部分，因燦坤
    公司規定購買現金提貨券達一定金額時可享折扣，故伊便採
    先購買現金提貨券後再換券為商品提貨卷之方式，處理中國
    信託銀行、中華銀行向燦坤公司購買商品提貨券事宜，且編
    號1部分，之後中國信託銀行減少購買數量，編號2則因活動
    取消，最後並未購買提貨券，伊並未詐取該等編號所示之現
    金提貨券；編號6至9部分，伊確有將所申請之商品提貨卷交
    予中國信託銀行；編號16至20部分，伊並未申請該等提貨券
    等語。經查：
（一）附表一編號1部分，公訴人認被告詐領此部份之現金提貨
      卷，無非係以被告申領該等提貨卷所製作之燦坤公司內部
      聯絡單1紙（附於95年度他字第604號卷第94頁）、中國信
      託銀行回覆該銀行未曾向燦坤公司購買現金提貨券之函文
      、被告之切結書及證人張夢麒於調查局之陳述為其主要論
      據。查，燦坤公司曾以中國信託為買受人，銷售附表一編
      號1之現金提貨券並開立統一發票，而該筆款項係由被告
      於94年5月31日匯入燦坤公司於台北國際商業銀行開立之
      活期存款帳戶等情，有燦坤公司內部聯絡單1紙、財政部
      臺北市國稅局內湖稽徵所檢送之營業人使用電子計算機三
      聯式統一發票明細表附卷可參（95年度他字第604號卷第
      94 頁、139頁、原審卷二第405頁），參酌中國信託銀行
      回覆該銀行未曾向燦坤公司購買現金提貨券之函文，燦坤
      公司確係因他人冒用中國信託名義請領現金提貨券，而由
      被告將該筆款項墊入燦坤公司之帳戶，應堪認定。然該筆
      提貨券之提貨券簽收單之簽收人欄並無被告之簽名，則該
      筆提貨券是否由被告領取，即有可疑。雖被告曾於94年4
      月29 日書立切結書，表示任職期間如其所購買之中華銀
      行、中國信託、富邦、偉達現金提貨券，有造假或偽造事
      宜，願負全責，賠償公司所有損失（附於95年度他字第
      604號卷第89頁），並將該筆款項於94年5月31日匯入燦坤
      公司於台北國際商業銀行開立之活期存款帳戶，然被告係
      燦坤公司大亞洲內銷部業務員，負責受理銀行、企業採購
      現金提貨券或小家電之商品提貨券業務，被告於離職後，
      將就其任職期間以其名義請領之現金提貨券，縱提貨券簽
      收單無其簽名，亦因有款項尚未結清而予以清償，應認係
      被告就其責任之釐清，難認係被告自認犯罪而據以為不利
      於被告之認定。
（二）附表一編號2至5部分，公訴人認被告詐領此部份之商品提
      貨卷，無非係以被告申領該等提貨卷所製作之燦坤公司內
      部聯絡單2紙（附於94年度偵字第11289號卷一第68、70頁
      ）、燦坤公司與臺北富邦銀行92年7月4日簽立之合約書、
      臺北富邦商業銀行信用卡總處95年1月16日（95）北富信
      卡字第0085號函暨附件、被告之切結書及證人甘貴蓉之證
      述為其主要論據。
  １、被告於偵查中先係供稱其曾用富邦銀行名義申請商品提貨
      券，品名是果汁機、鐵板燒，這一部分其是以現金交到財
      務部，財務部有給收據，其再拿到會計部入帳，之後就可
      以出券；於原審審理時到庭供稱編號10至13部分（即附表
      一編號2至5）是同一活動，而且是我所申請，但這部分是
      因為台北富邦銀行自行印製兌換券後，各客戶到門市兌換
      商品，但電腦報表顯示遭兌換的商品多於實際上總公司收
      回的兌換卷所以有關差額的部分，燦坤公司用發行商品提
      貨券的方式來沖帳，當時因為我是承辦人員，所以才配合
      公司來申請這些商品提貨券；於本院審理時到庭供稱有富
      邦銀行的發票，證實富邦銀行確實有付款云云（同上偵卷
      三第834頁、原審卷二第511頁、本院99年2月3日審判筆錄
      第2頁）查：
    (1)依燦坤公司與富邦銀行所簽訂之合約書觀之，商品提貨券
      之印製係由燦坤公司提供富邦銀行兌換券之流水序號供富
      邦銀行以條碼方式印製於每張兌換中，此有燦坤公司與臺
      北富邦銀行92年7月4日簽立之合約書附卷可參，易言之，
      富邦銀行提供給客戶之商品提貨券，係由富邦銀行依燦坤
      公司提供之流水序號自行印製與燦坤公司無涉。然依燦坤
      公司所提出之內部聯絡單2紙，其上分別記載「出提貨券
      時開立發票」及「月結30天，出券附發票」，與財政部臺
      北市國稅局內湖稽徵所檢送之營業人使用電子計算機三聯
      式統一發票明細表相互勾稽結果，並無開立買受人為富邦
      銀行之統一發票紀錄，復依告訴人於原審庭呈之提貨券抵
      用明細表、期間貨號銷售明細表及販賣明細單，卻有如附
      表一編號2之提貨券兌領紀錄，是燦坤公司指述遭人以富
      邦銀行名義申請之如附表一編號2至3商品提貨券遭虛列冒
      領之情事，應堪認定。
    (2)雖被告於偵查與原審中均曾坦承有以富邦銀行名義申請商
      品提貨券，並有以被告甲○○為承辦人之內部聯絡單2紙
      附卷可參，惟被告於偵查中及原審之供述前後反覆，且被
      告於偵查中所稱其以現金交到財務部，財務部有給收據，
      其再拿到會計部入帳，之後就可以出券云云，依證人黃雅
      雀於偵查中之證述及燦坤公司提出之收款憑單、被告繳回
      之客戶票據、現金紀錄（同上偵卷三第86 7頁、第887至
      895頁），並無法證明被告有拿現金予燦坤公司入帳之情
      形。再者，被告於原審稱其係配合公司申請俾沖帳云云，
      卷內亦查無燦坤公司沖帳紀錄，反而查得燦坤公司遭虛列
      冒領商品提貨券之事實，是被告於偵查中及原審所為之供
      述，是否可信，即有疑問。又被告於本院改稱富邦銀行已
      付款云云，依臺北富邦商業銀行信用卡總處95年1月16 日
      （95）北富信卡字第0085號函暨附件所示，被告所稱富邦
      銀行已付款之紀錄，均早於附表一編號2至4之商品提貨券
      之發行日期，是被告之辯解亦不可採。
    (3)附表一編號2至4之商品提貨券，除內部聯絡單2紙外，並
      無提貨券簽收單附卷可參，致無法證明究係何人領取該筆
      提貨券。
  ２、綜上，雖燦坤公司確有如附表一編號2至4之商品提貨券遭
      虛列冒領之情事，被告亦曾坦承申請富邦銀行之商品提貨
      券，惟被告之供述有如上之矛盾及不可採之處，且無提貨
      券簽收單附卷可參，自無法單憑被告之自白，逕為不利於
      被告之認定。至附表一編號5之商品提貨券，公訴人未提
      出內部聯絡單、提貨券簽收單及發票供本院審酌，自無法
      單憑被告之切結書、燦坤公司製作之提貨券列印管控表，
      證明被告涉犯本罪。
（三）附表一編號7至9部分，公訴人認被告涉嫌詐領此部分之商
      品提貨券，係以燦坤公司提貨券列印管控表所登錄由被告
      以中華銀行名義申購之商品提貨券，經扣除中華銀行前揭
      95 年1月18日函（附於同上偵卷一第261頁至第262頁）所
      述該行實際購買商品提貨券之品項及數量後，仍有差額部
      分即係被告詐領所得，為其主要論據。查公訴人並未提出
      內部聯絡單或提貨券簽收單等件以供本院查證，自無法單
      憑燦坤公司提貨券列印管控表即為被告不利之認定。再者
      ，中華銀行既有於同期間購買與此部分商品提貨券相同種
      類商品之商品提貨券事實，衡諸一般交易常情，燦坤公司
      必然於發券時，開立與被告當批請領數量、金額相符之發
      票予中華銀行請款，苟被告係以虛增請領商品提貨券數量
      之方式詐取提貨券，除非燦坤公司就被告同一批申請之商
      品提貨券予以分割金額開立發票，否則因被告虛增數量緣
      故，燦坤公司所開立之發票金額應高於中華銀行實際購買
      金額，進而發生無法請款之情形，然查，中華銀行確已取
      得燦坤公司開立之發票，並按其實際購買金額付款，此有
      上開中華銀行函在卷可佐，並無前述無法請款之情形，而
      公訴人復未能提出證據證明燦坤公司確有將被告請領之同
      批商品提貨卷，以切割金額方式開立數張發票之情事，則
      公訴人前揭扣除法之推論方式，自有可議。從而，被告既
      堅決否認詐領此部分之商品提貨券，復無其他積極證據可
      資認定被告被訴此部分之犯行，則本院尚難形成被告有罪
      之確信。
（四）附表二編號1至2部分，公訴人認被告詐領此部份之現金提
      貨卷，無非係以被告申領該等提貨卷所製作之燦坤公司內
      部聯絡單2紙（附於原審卷一第231頁至第232頁）、中國
      信託銀行回覆該銀行未曾向燦坤公司購買現金提貨券之函
      文及被告之切結書及證人張夢麒於調查局之陳述為其主要
      論據。然查，觀乎上開2紙內部聯絡單內容，係分別申購
      面額3,00 0元、1,000元之現金提貨券各1293張、73張，
      核其總價款應為分別為3,879,000元（3000X1293＝000000
      0）及73,0 00元（1000X73＝73000），然該等聯絡單上所
      載總金額竟分別為3,767,952元及73,140元，已有不符，
      經將該等所載總金額除以276元，則皆能整除（3,767,952
      / 276＝13652，73,140/276＝265），已非一般巧合可擬
      ，參以證人張夢麒於偵查中亦證述：「他（指被告）的申
      請案比較複雜，比較會換，像現金提貨卷（筆錄誤載為「
      商品提貨券」）換商品提貨券，或是商品提貨券換現金提
      貨券。」等語明確（同上偵卷一第303頁至第304頁），至
      於證人張夢麒於調查局偵詢時，僅稱被告並無以舊現金提
      貨券換新現金提貨券之「以券換券」情形（參見臺北市調
      查處卷第18頁），與其前開偵查中之證詞，並無齟齬；又
      觀乎前揭2紙內部聯絡單上均明載「出卷附發票」之文字
      ，堪認燦坤公司如確有印發該等現金提貨券，應有同等金
      額之存檔發票可資證明，然觀乎卷附財政部臺北市國稅局
      內湖稽徵所函覆之燦坤公司93年1月1日至94年3月31日銷
      售中國信託銀行統一發票明細表（附於同上偵卷四第136
      頁至第138頁）所載內容，燦坤公司於93年12月份，並未
      開立如附表二編號1、2所示金額之發票予中國信託銀行，
      又倘若該等現金提貨券係遭被告虛列詐領，自應有因無法
      收得款項而將發票註銷，或調整帳目之帳冊資料等相關證
      明文件可佐，然公訴人自始未能提出該等事證以供本院調
      查；另一方面，前揭申購3,000元現金提貨券之內部聯絡
      單上尚載有「超過三百萬元，所以折扣3％」之內容，而
      前揭申購1,00 0元現金提貨券之內部聯絡單上亦載有「補
      22080」之字樣，經核上開燦坤公司統一發票明細表，該
      公司於93年12月間，確曾開立含稅金額為22,080元之統一
      發票予中國信託銀行。綜上各情，被告辯稱附表二編號1
      至2之現金提貨券，實係因中國信託銀行原欲購買金額276
      元小家電之商品提貨卷，當時伊考量購買現金提貨券可享
      折扣之規定後，始採先申購現金提貨券，再轉換為商品提
      貨券之方式處理，其中編號1部分，中國信託銀行嗣並將
      商品數量減為單價276元之小家電80台（276X80＝22080元
      ），編號2部分，因後來活動取消而無該金額之提貨券交
      易等語，尚非無據。至於公訴意旨所舉被告於甫案發後書
      立切結書，其中雖有被告自白此部分犯行之內容，經衡酌
      本案帳目浩繁，本難期被告於甫案發後短時間內回想經手
      各筆提貨券申購案之真實性，而被告因忖並非全無犯行，
      乃於倉卒間任意自白，即屬可能，況該等自白，亦與前揭
      事證顯示有換券之可能性不合，殊難認逕與事實相符。是
      以，僅憑公訴人提出之證據，尚無法排除被告所辯屬實之
      合理可疑，本院無從形成被告詐領此部分現金提貨券之確
      信。
（五）附表二編號3至4部分，公訴人僅提出燦坤公司之提貨券列
      印管控表、前揭中國信託銀行回覆未曾向燦坤公司購買現
      金提貨券之函文及被告之切結書為其論據，並未提出與該
      等提貨卷相關之內部聯絡單或配合出券而開立統一發票之
      紀錄以供查證，經參酌附表二編號1、2之情形，仍無法排
      除被告亦係以申購現金提貨券後，再換領商品提貨券之相
      同方式處理中國信託銀行購買商品提貨券案之可能性，況
      公訴人於原審98年4月24日準備程序中，亦曾當庭表示此
      部分因乏內部聯絡單可憑，證據尚有不足等語在卷（原審
      卷二第305頁），從而，僅憑公訴人所舉前揭事證，自無
      從遽認被告此部分之被訴犯行。
（六）附表二編號6至9部分，中國信託銀行現金卡業務單位確曾
      於93年7月19日與燦坤公司簽約，由該銀行自93年7 月19
      日起至94年3月31日止，向燦坤公司陸續購買金額均為276
      元之電燙斗、三明治機、無線電茶壺、烤麵包機及咖啡機
      等5項小家電之商品提貨卷，其中第一批採購數量為各
      5000組，嗣依中國信託銀行實際需求數量追加採購，付款
      方式則由燦坤公司提出記載實際兌換數量之報表連同回收
      之贈品兌換券（即商品提貨券）請款等情，有該買賣及配
      送合約書影本在卷可稽（附於同上偵卷三第915頁至920頁
      ），嗣於上開契約期限屆滿後，燦坤公司向中國信託銀行
      實際請款之數量為71331組，至於請領後未經兌領之提貨
      券，中國信託銀行與燦坤公司業務代表取得口頭協議，已
      由該銀行現金卡業務代表內部自行銷燬，無須返還燦坤公
      司等情，亦據中國信託銀行以95年2月7日中信銀產品字第
      95805520004號函覆公訴人在卷（附於同上偵卷三第921頁
      至第923頁）。是以，由前揭事證觀之，中國信託銀行確
      曾於包括附表二編號6至9所示商品提貨卷發行日期在內之
      期間，陸續向燦坤公司取得與該編號6至9所示金額及商品
      名稱相同之商品提貨券之事實，應堪認定，惟因前揭採購
      契約中僅記載第一批採購數量而未記載後續追加數量，而
      中國信託銀行回函亦僅能指明燦坤公司請款時向該銀行陳
      報之「實際兌領」及回收提貨券數量，尚無從據以認定中
      國信託銀行實際領取之商品提貨券總數量為何，公訴人對
      此雖一再函詢中國信託銀行，均未獲見覆，而公訴人迄至
      本院言詞辯論時止，均未能對此數量加以舉證，是燦坤公
      司提出之提貨券列印管控表縱能證明此部分之商品提貨卷
      係被告所申請，仍無法排除確已由中國信託銀行實際領取
      之可能；至於公訴人另以被告請領此部分商品提貨卷所製
      作之內部聯絡單影本（附於同上偵卷四第1146 頁、第
      1151頁、第1159頁），其上主管欄「蔡仁勝」姓名係以列
      印方式為之，並未經蔡仁勝親簽，而證人蔡仁勝於偵查中
      證稱：被告不可以用打伊名字方式送內部聯絡單，該等內
      部聯絡單係被告偽造云云為認定被告犯罪之證據，然觀乎
      卷附其他告訴人未主張內容不實之內部聯絡單（如同上偵
      卷四第11 74頁），其上之「蔡仁勝」姓名亦係以列印方
      式為之，參以證人即有批示該等內部聯絡單權限之會計部
      副理張夢麒亦於偵查中證稱：被告當時曾表示要後補簽名
      等語在卷（同上偵卷一第305頁），顯見蔡仁勝親簽與否
      ，並非該內部聯絡單送件後能否核准之要件，是公訴人所
      舉該內部聯絡單未經蔡仁勝親簽及證人蔡仁勝前揭偵查中
      之證詞等事證，尚無從資為認定被告偽造內部聯絡單進而
      詐取此部分商品提貨券犯罪證據。從而，被告所稱編號6
      至9之商品提貨卷均係中國信託銀行實際請領之辯，既無
      從排除其為真正之可能性，公訴人復未能提出其他積極證
      據證明被告確有詐領該等商品提貨卷，則被告此部分之犯
      行能否成立，仍有合理之可疑。
（七）附表二編號14部分，公訴意旨認被告詐領此部分之現金提
      貨券，係以被告製作之內部聯絡單（附於同上偵卷一第69
      頁）、燦坤公司9月份提貨券列印管控表（附於同上調查
      局卷第26頁）、中華銀行回覆公訴人該行未曾於92年至94
      年間向燦坤公司購買現金提貨券之書函（附於同上偵卷一
      第251頁至第253頁）、被告之切結書及證人張夢麒於調查
      局之陳述（參見同上調查局卷第18頁）為其主要論據。惟
      查：觀乎前揭內部聯絡單及燦坤公司9月份提貨券列印管
      控表所載內容，其中內部聯絡單上載明被告係於93年9月6
      日以中華銀行名義申購面額1,000元之現金提貨卷共10190
      張，因金額達1千萬元以上，給予5％折扣，所以多印509
      張，共計10699張等內容，顯見本批列印現金提貨券之總
      面額雖為10,699, 000元（1000X10699＝00000000），然
      燦坤公司實際收取金額則為1,0190,000元，而該提貨券列
      印管控表除經被告於簽收欄簽名外，並載明針對此批現金
      提貨券開立之發票號碼為「BW00000000」號；另一方面，
      中華銀行確曾於93年9月間，以10,190,000元之金額向燦
      坤公司購買包括電視機、電話機等產品在內之商品提貨券
      ，並依燦坤公司於93年9月7日開立之編號BW00000000號統
      一發票支付該筆款項等情，亦據中華銀行以95年1月18日
      （95）中銀總消字第9500150號函證實無訛，並有該紙統
      一發票影本及中華銀行轉帳支出傳票等件影本各1紙在卷
      可考（附於同上偵卷一第261頁至第262頁）。是由前述被
      告以中華銀行申購「現金」提貨卷之金額、時間及燦坤公
      司所開立發票之號碼，與中華銀行購買「商品」提貨券之
      金額、時間及付款時所取得燦坤公司開立發票之號碼均一
      致，且該內部聯絡單亦載有現金提貨券之折扣等情觀之，
      堪認被告否認詐領此部分之現金提貨券，所稱係為替中華
      銀行爭取折扣，乃採購買現金提貨券後再換券為商品提貨
      卷之方式，處理中華銀行購買商品提貨券案之辯，應屬有
      據，堪以採信。至於中華銀行因不知悉上開燦坤公司內部
      作業流程，遂依所認知之事實函覆公訴人該行並未購買現
      金提貨卷等情，自屬當然，尚不得執為否定被告辯解；而
      證人張夢麒於調查局偵詢時，關於本批現金提貨券部分，
      僅提及伊不可能同意「不同銀行間」之換卷（同上調查局
      卷第18頁），尚難據此排除同一銀行名義申領之現金提貨
      券換為商品提貨券之可能；至被告之切結書內容與前揭事
      證明顯不符，難信為真實，又告訴代理人固於原審審理中
      提出與本批現金提貨券相同編號之提貨券，曾於94年3 月
      23日遭持往換領商品之提貨卷抵用明細表（附於原審卷二
      第569頁），並執此主張被告所稱已將該批現金提貨券交
      予燦坤公司換發為商品提貨卷之辯不實，然觀乎該抵用明
      細表所載持以兌換之禮券別均為「商品」提貨券，與公訴
      人所指被告詐領之提貨券為「現金」提貨券顯不相同，縱
      令編號相同，亦難逕認其同一性，又縱令同一，因無證據
      證明係被告持以兌領，自無從排除燦坤公司因受理換券而
      回收該批現金提貨券後，因其他原因復將之外流之可能，
      是該明細表尚難率爾採憑為不利被告認定之依據。綜上，
      公訴人所舉證據，尚不足以認定被告確有詐領此部分現金
      提貨券之事實。
（八）附表二編號16至20部分，公訴人認被告涉嫌詐領此部分之
      商品提貨券，係以燦坤公司提貨券列印管控表所登錄由被
      告以中華銀行名義申購之商品提貨券，經扣除中華銀行前
      揭95年1月18日函（附於同上偵卷一第261頁至第262頁）
      所述該行實際購買商品提貨券之品項及數量後，仍有差額
      部分即係被告詐領所得，為其主要論據，惟並未提出內部
      聯絡單或提貨券簽收單等件以供本院查證。經查，編號17
      所載聲寶42吋電漿電視之數量與編號18 所載聲寶21吋平
      面電視之數量相同，編號19所載聲寶42 吋電漿電視之數
      量與編號20所載聲寶21吋平面電視之數量亦相同，而該等
      42吋電漿電視與21吋平面電視之價格合計為96,000元（
      92000＋4000＝96000），經核與前揭中華銀行函覆於同期
      間向燦坤公司購買聲寶42吋電漿電視之每台金額96,000元
      亦相同，綜上，堪認被告所稱因燦坤公司當時推出購買聲
      寶42吋電漿電視贈送聲寶21 吋平面電視之活動，故編號
      17、18實為購買聲寶42吋電漿電視之同一筆交易，編號19
      、20為購買聲寶42吋電漿電視之同一筆交易乙情，應屬可
      信；而查，公訴意旨雖採前述將被告同一批申請之提貨卷
      扣除中華銀行確認實際購買數量之方式，推論差額部分即
      為被告詐領，然中華銀行既有於同期間購買與此部分商品
      提貨券相同種類商品之商品提貨券事實，衡諸一般交易常
      情，燦坤公司必然於發券時，開立與被告當批請領數量、
      金額相符之發票予中華銀行請款，苟被告係以虛增請領商
      品提貨券數量之方式詐取提貨券，除非燦坤公司就被告同
      一批申請之商品提貨券予以分割金額開立發票，否則因被
      告虛增數量緣故，燦坤公司所開立之發票金額應高於中華
      銀行實際購買金額，進而發生無法請款之情形，然查，中
      華銀行確已取得燦坤公司開立之發票，並按其實際購買金
      額付款，此有上開中華銀行函在卷可佐，並無前述無法請
      款之情形，而公訴人復未能提出證據證明燦坤公司確有將
      被告請領之同批商品提貨卷，以切割金額方式開立數張發
      票之情事，則公訴人前揭扣除法之推論方式，自有可議。
      從而，被告既堅決否認詐領此部分之商品提貨券，復無其
      他積極證據可資認定被告被訴此部分之犯行，則本院尚難
      形成被告有罪之確信。
（九）綜上，本院認僅憑公訴人所舉證據，則被告是否確有公訴
      人所指以內容不實之內部聯絡單詐領附表一編號1至5、7
      至9、附表二所示提貨卷之犯行，仍有合理之可疑，復無
      其他積極證據可資證明被告犯罪，原應就此部分起訴事實
      諭知被告無罪，惟因公訴意旨認此部分犯行與前揭論罪科
      刑部分有裁判上一罪關係，爰不另為無罪之諭知，附此敘
      明。
六、至於被告於本院審理時自白，就創達公司、益州加油站等曾
    有業務登載不實部分，因未據檢察官提起公訴，且行為時間
    、地點、登載不實之方法、數量犯罪等事實，均未臻明確，
    尚難認與本件有罪部分有裁判上一罪之關係，本院自不得併
    予審理，宜由檢察官就其具體犯罪事實及相關證據，另案處
    理，附此敘明。
據上論斷，應依刑事訴訟法第369條第1項前段、第364條、第299
條第1項前段、第300條，刑法第2條第1項前段、第216條、第215
條、第339條第1項、修正前刑法第41條第1項前段、第55條，罰
金罰鍰提高標準條例第1條前段、修正前罰金罰鍰提高標準條例
第2條，現行法規所定貨幣單位折算新臺幣條例第2條，中華民國
96年罪犯減刑條例第2條第1項第3款、第7條、第9條，判決如主
文。
本案經檢察官曾忠己到庭執行職務。
中    華    民    國    99    年    6     月    23    日
                    刑事第一庭審判長法  官  葉騰瑞
                                    法  官  王炳梁
                                    法  官  莊明彰
以上正本證明與原本無異。
檢察官如不服本判決，應於收受送達後10日內向本院提出上訴書
狀，其未敘述上訴之理由者並得於提起上訴後10日內向本院補提
理由書（均須按他造當事人之人數附繕本）「切勿逕送上級法院
」。
被告不得上訴。
                                    書記官  王韻雅
中    華    民    國    99    年    6     月    24    日
附表一
┌──┬────┬─────┬─────┬────┬────┬─────────┬────────────────┬────────┐
│編號│  銀行  │發行日期  │   批號   │  面額  │發行數量│    發行總金額    │              券號              │      券別      │
├──┼────┼─────┼─────┼────┼────┼─────────┼────────────────┼────────┤
│  1 │中國信託│2005/3/11 │000000000 │$1,000  │3,131   │$3,131,000        │000000000000000~000000000000000 │現金提貨券      │
├──┼────┼─────┼─────┼────┼────┼─────────┼────────────────┼────────┤
│  2 │富邦銀行│2004/8/10 │000000000 │$350    │500     │$175,000          │000000000000000~000000000000000 │果汁機          │
├──┼────┼─────┼─────┼────┼────┼─────────┼────────────────┼────────┤
│  3 │富邦銀行│2004/8/10 │000000000 │$350    │500     │$175,000          │000000000000000~000000000000000 │鐵板燒          │
├──┼────┼─────┼─────┼────┼────┼─────────┼────────────────┼────────┤
│  4 │富邦銀行│2004/10/7 │000000000 │$350    │800     │$280,000          │000000000000000~000000000000000 │果汁機          │
├──┼────┼─────┼─────┼────┼────┼─────────┼────────────────┼────────┤
│  5 │富邦銀行│2004/12/10│000000000 │$350    │400     │$140,000          │000000000000000~000000000000000 │果汁機          │
├──┼────┼─────┼─────┼────┼────┼─────────┼────────────────┼────────┤
│  6 │中華銀行│2004/10/7 │000000000 │$48,000 │130     │$6,240,000        │000000000000000~000000000000000 │商品券（筆記型電│
│    │        │          │          │        │        │                  │                                │腦）            │
├──┼────┼─────┼─────┼────┼────┼─────────┼────────────────┼────────┤
│  7 │中華銀行│2004/6/21 │000000000 │$6,700  │48-30=18│321,600-201,000   │000000000000000~000000000000000 │富士A210相機    │
│    │        │          │          │        │        │=$120,600         │                                │                │
├──┼────┼─────┼─────┼────┼────┼─────────┼────────────────┼────────┤
│  8 │中華銀行│2004/8/10 │000000000 │$420    │25000-  │10,500,000-       │000000000000000~000000000000000 │歌林果汁機      │
│    │        │          │          │        │10000   │4,200,000=        │                                │                │
│    │        │          │          │        │=15000  │$6,300,000        │                                │                │
├──┼────┼─────┼─────┼────┼────┼─────────┼────────────────┼────────┤
│  9 │中華銀行│2004/8/10 │000000000 │$3,850  │500-    │1,925,000-        │000000000000000~000000000000000 │聲寶20吋電視    │
│    │        │          │          │        │200=300 │770,000=$1,155,000│                                │                │
├──┴────┴─────┴─────┴────┴────┴─────────┴────────────────┴────────┤
│合計金額：17,716,600元                                                                                                            │
└─────────────────────────────────────────────────────────────────┘
附表二
┌────┬────┬─────┬─────┬────┬────┬─────────┬────────────────┬────────┐
│編號（依│  銀行  │發行日期  │   批號   │  面額  │發行數量│    發行總金額    │              券號              │      券別      │
│公訴意旨│        │          │          │        │        │                  │                                │                │
│援引之本│        │          │          │        │        │                  │                                │                │
│院卷二第│        │          │          │        │        │                  │                                │                │
│576-577 │        │          │          │        │        │                  │                                │                │
│頁附表所│        │          │          │        │        │                  │                                │                │
│載編號）│        │          │          │        │        │                  │                                │                │
├────┼────┼─────┼─────┼────┼────┼─────────┼────────────────┼────────┤
│  1     │中國信託│2004/12/10│000000000 │$1,000  │73      │$73,000           │000000000000000~000000000000000 │現金提貨券      │
├────┼────┼─────┼─────┼────┼────┼─────────┼────────────────┼────────┤
│  2     │中國信託│2004/12/10│000000000 │$3,000  │1,293   │$3,879,000        │000000000000000~000000000000000 │現金提貨券      │
├────┼────┼─────┼─────┼────┼────┼─────────┼────────────────┼────────┤
│  3     │中國信託│2005/1/20 │000000000 │$2,000  │95      │$190,000          │000000000000000~000000000000000 │現金提貨券      │
├────┼────┼─────┼─────┼────┼────┼─────────┼────────────────┼────────┤
│  4     │中國信託│2005/2/4  │000000000 │$1,000  │748     │$748,000          │000000000000000~000000000000000 │現金提貨券      │
├────┼────┼─────┼─────┼────┼────┼─────────┼────────────────┼────────┤
│  6     │中國信託│2004/10/8 │000000000 │$276    │10,000  │$2,760,000        │000000000000000~000000000000000 │商品券（三明治機│
│        │        │          │          │        │        │                  │                                │）              │
├────┼────┼─────┼─────┼────┼────┼─────────┼────────────────┼────────┤
│  7     │中國信託│2004/11/22│000000000 │$276    │50      │$13,800           │000000000000000~000000000000000 │三明治機        │
├────┼────┼─────┼─────┼────┼────┼─────────┼────────────────┼────────┤
│  8     │中國信託│2004/12/15│000000000 │$276    │25,000  │$6,900,000        │000000000000000~000000000000000 │商品券（三明治機│
│        │        │          │          │        │        │                  │                                │）              │
├────┼────┼─────┼─────┼────┼────┼─────────┼────────────────┼────────┤
│  9     │中國信託│2004/12/15│000000000 │$276    │25,000  │$6,900,000        │000000000000000~000000000000000 │商品券（電茶壺）│
├────┼────┼─────┼─────┼────┼────┼─────────┼────────────────┼────────┤
│  14    │中華銀行│2004/9/8  │000000000 │$1,000  │10,699  │$10,699,000       │000000000000000~000000000000000 │現金提貨券      │
├────┼────┼─────┼─────┼────┼────┼─────────┼────────────────┼────────┤
│  16    │中華銀行│2004/5/5  │000000000 │$6,700  │82      │$549,400          │000000000000000~000000000000000 │富士A210相機    │
├────┼────┼─────┼─────┼────┼────┼─────────┼────────────────┼────────┤
│  17    │中華銀行│2004/5/5  │000000000 │$92,000 │15-6=9  │1,380,000-        │000000000000000~000000000000000 │聲寶42吋電漿電視│
│        │        │          │          │        │        │552,000=$828,000  │                                │                │
├────┼────┼─────┼─────┼────┼────┼─────────┼────────────────┼────────┤
│  18    │中華銀行│2004/5/5  │000000000 │$4,000  │15-6=9  │60,000-           │000000000000000~000000000000000 │聲寶21吋平面電視│
│        │        │          │          │        │        │24,000=$36,000    │                                │                │
├────┼────┼─────┼─────┼────┼────┼─────────┼────────────────┼────────┤
│  19    │中華銀行│2004/6/21 │000000000 │$92,000 │18      │$1,656,000        │000000000000000~000000000000000 │聲寶42吋電漿電視│
├────┼────┼─────┼─────┼────┼────┼─────────┼────────────────┼────────┤
│  20    │中華銀行│2004/6/21 │000000000 │$4,000  │18      │$72,000           │000000000000000~000000000000000 │聲寶21吋平面電視│
└────┴────┴─────┴─────┴────┴────┴─────────┴────────────────┴────────┘

司法院資訊處製作；財團法人民間司法改革基金會備份。
